臺灣高等法院民事判決　九十三年度上字第四○五號
　　上　訴　人　甲○○○
　　　　　　　　乙○○
　　共　　　同
　　訴訟代理人　薛博允律師
　　複　代理人　陳淑霞
　　上　訴　人　丙○○
　　訴訟代理人　李佳翰律師
　　複　代理人　林清源律師
右當事人間因侵權行為損害賠償事件，兩造對於中華民國九十三年三月十一日臺灣板
橋地方法院九十二年度訴字第一九一八號第一審判決分別提起上訴，經本院於九十三
年八月十日言詞辯論終結，本院判決如左：
    主      文
原判決關於駁回甲○○○、乙○○後開第二項之訴部分，及訴訟費用之裁判廢棄。
丙○○應再給付甲○○○、乙○○新台幣肆拾捌萬貳仟零玖拾肆元，及以本金新台幣
壹佰陸拾伍萬壹仟零玖拾壹元自民國九十二年一月三日起至清償日止按年息百分之五
計算之利息。
甲○○○、乙○○其餘上訴駁回。
丙○○之上訴駁回。
第一、二審訴訟費用由丙○○負擔。
    事實及理由
一、查陳朝榮於原審提起本件訴訟後，於民國九十二年十一月六日死亡，甲○○○、
    乙○○為其繼承人，有
    於法相符，先予敘明。
二、上訴人甲○○○、乙○○之被繼承人陳朝榮起訴主張：對造丙○○與陳朝榮為兄
    弟關係，丙○○因處理二人父親陳大江之遺產繼承事宜，明知遺產稅係以遺產之
    部分土地抵繳，竟意圖為自己不法所有，隱匿以遺產土地抵繳遺產稅之事實，向
    陳朝榮詐稱要分攤遺產稅，致陳朝榮信以為真，於八十三年九月十日交付丙○○
    新台幣（下同）四百八十五萬四千一百九十八元，欲用以繳納遺產稅，嗣因另一
    繼承人陳淑霞查知遺產稅係以土地抵繳，並未以現金繳納，始知受騙，並對丙○
    ○提起詐欺自訴，丙○○始於九十年六月二十九日退還陳朝榮四百八十五萬四千
    一百九十八元，惟陳朝榮自八十三年九月十日被詐騙之日起至九十年六月二十九
    日丙○○退款日止之期間不能利用該筆金錢致受有相當於利息之損失，按年息百
    分之五之法定利率計算，受有一百六十五萬七千一百六十一元之損害，為此請求
    丙○○賠償上開損害及自還款之翌日即九十年六月三十日起至清償日止按年息百
    分之五計算之利息（原審判命丙○○應給付甲○○○、乙○○一百一十六萬八千
    九百九十七元，駁回其餘之訴，兩造各就不利部分分別提起上訴）。其上訴聲明
    ：(一)原判決不利於甲○○○、乙○○部分廢棄。(二)對造應再給付甲○○○、乙○
    ○四十八萬八千一百六十四元，及以本金一百六十五萬七千一百六十一元自九十
    年六月三十日起至清償日止按年利率百分之五計付之利息。對丙○○上訴之答辯
    聲明：駁回對造之上訴。
三、丙○○則以：陳朝榮明知以遺產之部分土地抵繳遺產稅，並在抵繳遺產稅同意書
    上蓋章，伊未隱匿此事實，且八十三年八月二十七日所訂立之遺產應繼分買賣契
    約第三點有載明「乙方對於繼承登記或繼承取得後之移轉登記等，包括捐贈公所
    ，遺產抵繳國稅等有關遺產事務各項手續，應無條件協辦至完成止，如蓋印鑑章
    ，領取印鑑證明、謄本等」，該契約有陳朝榮之簽名及蓋章，陳朝榮不可能不知
    道以土地抵繳遺產稅之事等語，資為抗辯。並於本院之答辯聲明：駁回對造之上
    訴。另就原判決判命伊給付部分，提起上訴，上訴聲明為：(一)原判決不利丙○○
    部分廢棄。(二)右廢棄部分，對造在第一審之訴駁回。
四、查陳朝榮及丙○○之被繼承人陳大江死亡後，丙○○代表繼承人於八十三年八月
    十三日申請以三重市○○○段長泰小段一五五地號、及仁義段一七○七地號土地
    抵繳遺產稅，經依核稅時公告現值計算所提供上開二筆按抵繳價額為五千三百一
    十八萬六千八百二十元，抵繳應納遺產稅額、行政救濟加計利息、罰鍰等共計五
    千一百七十九萬五千五百七十八元後，尚不足二十萬九千三百五十八元，繼承人
    丙○○等已於八十四年三月二十一日辦竣抵繳，並於八十四年四月十四日將抵繳
    之土地移轉登記為台北市所有。又本件限繳日期因行政救濟展延迄日為八十三年
    八月二十一日，因未逾限繳日，故無滯納金及滯納利息。且丙○○因處理陳大江
    之遺產繼承，於八十三年九月十日以繳納遺產稅為名向陳朝榮索取四百八十五萬
    四千一百九十八元，嗣丙○○於九十年六月二十九日退還上開款項予陳朝榮等情
    ，為兩造所不爭執之事實，自堪信為真實。
五、甲○○○、乙○○主張丙○○明知遺產稅係以遺產土地抵繳遺產稅之方式繳納，
    竟意圖為自己不法所有，隱匿以遺產土地抵繳遺產稅之事實，向陳朝榮詐稱要分
    攤遺產稅，而向陳朝榮騙得四百八十五萬四千一百九十八元等事實，固為丙○○
    所否認並以一邊收取遺產稅，一邊辦理抵繳，是繼承人開會之共識，將來多退少
    補，伊方才於申請土地抵繳遺產稅同時，又向自訴人、陳朝榮、陳肇木收取遺產
    稅，並同時收取各繼承人應分擔辦理繼承之規費，且繼承人陳淑霞、陳朝榮、陳
    肇木曾在抵繳土地同意書上蓋章，足見陳朝榮知道並同意伊辦理遺產土地抵繳遺
    產稅，伊無詐欺犯行云云置辯，然查：
  (一)丙○○並未告知陳朝榮關於用繼承之土地抵繳遺產稅一事，而係以需先繳納每人
    應分擔之遺產稅為由，要求陳淑霞、陳朝榮、陳肇木繳納遺產稅分擔額等情，經
    陳朝榮於丙○○被訴詐欺刑事案件審理中陳稱：「被告（即丙○○）開會時說每
    個人要繳四百八十五萬四千一百九十八元的遺產稅，被告的意思是說要先收錢，
    才去繳納，伊當場就開支票給被告，被告並沒有跟伊說是一邊收錢，一邊抵繳，
    是後來伊聽另案刑事自訴人陳淑霞說，才知道被告是用土地來抵繳遺產稅，伊認
    為被告跟伊收遺產稅的錢，竟又申請以土地抵繳，伊才沒有跟被告再來往。」（
    見原審法院八十九年自字第一二０號丙○○詐欺案卷八十九年七月六日訊問筆錄
    、九十一年八月十五日訊問筆錄）。核與證人陳肇木於同刑案中證稱：「伊沒有
    去開會，是被告打電話到伊台北市○○○路公司，說要交遺產稅，伊就開立支票
    交付被告，伊不清楚被告有無去繳遺產稅，是後來自訴人告訴伊，被告根本沒去
    繳，伊就調出支票紀錄，發現支票都在被告戶頭下提示。」等語相符（見同上刑
    事卷八十九年十月五日訊問筆錄），又倘若陳朝榮事先已知悉丙○○係申請以遺
    產土地抵繳遺產稅乙事，則何須先交付現金？凡此，陳朝榮所稱伊不知丙○○已
    申請土地抵繳遺產稅，方支付相關支票與丙○○，堪以採信。丙○○前揭辯稱陳
    朝榮知悉要一邊收取各繼承人應分擔之遺產稅額，一邊申請土地抵繳遺產稅云云
    ，顯悖常情，並不足採。丙○○於本院仍執陳詞主張陳肇木知悉以遺產之土地抵
    繳遺產稅一節，顯無可取。
  (二)按「遺產稅或贈與稅應納稅額在三十萬元以上，納稅義務人確有困難，不能一次
    繳納現金時，得於前項規定納稅期限內，向該管稽徵機關申請，分十二期以內繳
    納；每期間隔以不超過二個月為限，並准以課徵標的物或其他易於變價或保管之
    實物一次抵繳。」、「申請抵繳稅款之實物，不合於本法第三十條第二項規定者
    ，主管稽徵機關應即述明不准之理由，通知納稅義務人仍按原核定繳納期限繳納
    。如不准抵繳之通知書送達納稅義務人時，已逾原核定繳納期限或距原核定繳納
    期限不滿十日者，應准納稅義務人於通知書送達日起十日內繳納。」，遺產及贈
    與稅法第三十條第二項、遺產及贈與稅法施行細則第四十五條第二項定有明文。
    又繼承人若於限繳期限內申請以土地抵繳遺產稅，則並無滯納金及滯納利息之核
    算。本件陳大江遺產稅繳納事宜，限繳日期因行政救濟展延迄日為八十三年八月
    二十一日，繼承人丙○○等人，於同年八月十三日申請以前開二筆土地為實物抵
    繳，未逾限繳日，尚無滯納金及滯納利息等情，為雙方不爭執，已如前述。則丙
    ○○於同年八月十三日申請實物抵繳時，主管稽徵機關依上該規定，若不准許應
    即述明不准之理由，通知納稅義務人即丙○○，然主管稽徵機關並未有任何通知
    ，丙○○斷無於申請實物抵繳後約一個月（即同年九月十日），方以不知實物抵
    繳是否會過為由，向陳朝榮等人收取繳交遺產稅之費用，且本件遺產稅之繳納業
    已於八十四年三月二十一日辦竣抵繳，並於八十四年四月十四日完成登記為台北
    市所有，若誠如丙○○所言，因不知實物抵繳能否通過，所以一邊收取遺產稅，
    一邊申請抵繳。則丙○○何以未於八十四年間抵稅事宜辦理告一段落即結算退款
    ，反待至訴外人陳淑霞自訴丙○○詐欺後，始於九十年六月二十九日退還陳朝榮
    所交付欲繳納遺產稅之四百八十五萬四千一百九十八元？足見丙○○所辯稱因不
    知實物抵繳能否通過，所以一邊收取遺產稅，一邊申請抵繳一事，不足採。伊以
    前揭事由為幌，向陳朝榮收取遺產稅，丙○○收取上開之款項，顯有不法所有意
    圖無疑。
  (三)又茍如陳朝榮事先已知悉丙○○係申請以遺產土地抵繳遺產稅一事，則遺產稅繳
    納來源既已有所依憑並待處理，陳朝榮又何以願先交付現金？可見陳朝榮稱因不
    知丙○○已申請土地抵繳遺產稅，方開支票交與丙○○兌領，堪以採信。丙○○
    即辯陳朝榮知悉要一邊收取各繼承人應分擔之遺產稅額，一邊申請土地抵繳遺產
    稅云云，顯悖常情，並不足採。
  (四)丙○○另辯稱：陳朝榮明知以遺產抵繳遺產稅，並在抵繳遺產稅同意書上蓋章，
    伊未隱匿此事實，且八十三年八月二十七日所訂立之遺產應繼分買賣契約第三點
    有載明「乙方對於繼承登記或繼承取得後之移轉登記等，包括捐贈公所，遺產抵
    繳國稅等有關遺產事務各項手續，應無條件協辦至完成止，如蓋印鑑章，領取印
    鑑證明、謄本等」，該契約有陳朝榮之簽名及蓋章，陳朝榮不可能不知道以遺產
    抵繳遺產稅之事，且「抵繳遺產稅同意書」上關於陳朝榮之用印係陳朝榮自己去
    代書那裡蓋的云云。查證人胡月娥於丙○○被訴詐欺刑事案件證稱：「（按問：
    同意書上各繼承人的章如何蓋的？）我不記得，該份同意書是我做的，上面各繼
    承人的簽名是我寫的。」（見同前刑事卷九十二年一月六日訊問筆錄）。雖證人
    胡月娥對於系爭同意書上各繼承人的章如何蓋的一問，答覆不記得，然觀之系爭
    同意書，其內容及立同意書人之簽名部分係由同一人所書寫，證人胡月娥所稱系
    爭同意書上各繼承人之簽名為伊所書寫，足堪採信。若如丙○○所述，系爭同意
    書係陳朝榮親自到代書處蓋印，則陳朝榮既已親自攜印鑑章到場，何須證人胡月
    娥於系爭同意書上代為簽名？由此足認系爭同意書並非由陳朝榮所親簽或親自用
    印。
  (五)丙○○復主張陳朝榮於八十三年八月二十七日之「遺產應繼分買賣契約書」中，
    並非單純係連帶保證人，而係契約之當事人，故從該買賣契約書中有陳朝榮之簽
    名，即可得知陳朝榮不可能不知道以遺產抵繳遺產稅之事等語，惟該遺產應繼分
    買賣契約書之立約人，為陳肇崇、丙○○（甲方）與陳玉枝等（乙方），乙方將
    遺產應繼分出賣予甲方，甲方則給付現金五百萬元，並負擔辦理繼承及移轉登記
    所需全部稅捐費用，乙方對於移轉登記、捐贈土地、遺產抵繳國稅等有關遺產事
    務，負有協同辦理之義務，陳朝榮係甲方之保證人，保證甲方依約履行義務，此
    見契約書內容自明，陳朝榮既係甲方之保證人，非契約當事人，其是否知悉乙方
    應負何種債務，自不能率而認定。丙○○雖提出陳朝榮於原審刑事庭所稱：「我
    向我母親陳林阿幼買一份花五百萬元，也買鄭夙芬二百百五十萬。」（原審刑事
    卷九十二年一月六日訊問筆錄）等語，核陳朝榮上開陳述縱屬實在，亦為另一買
    賣關係，難據此即認陳朝榮應由保證人之身分轉成契約之當事人，故丙○○主張
    其為契約當事人而非連帶保證人，亦不足採。
  (六)參以，丙○○詐騙陳朝榮等之上開款項，經判處有期徒刑一年，緩刑三年確定，
    此有臺灣板橋地方法院八十九年度自字第一二○號判決及本院九十二年上易字第
    二三六八號判決在卷可稽。丙○○以詐術使陳朝榮陷於錯誤，於八十三年九月十
    日交付陳朝榮四百八十五萬四千一百九十八元，應堪認定。
六、按「因故意或過失，不法侵害他人之權利者，負損害賠償責任，故意以背於善良
    風俗之方法，加損害於他人者亦同。」、「負損害賠償責任者，除法律另有規定
    或契約另有訂定外，應回復他方損害發生前之原狀。」，「因回復原狀而應給付
    金錢者，自損害發生時起，加給利息。」，民法第一百八十四條第一項、民法第
    二百十三條第一項、第二項分別定有明文。查本件丙○○於八十三年九月十日詐
    取陳朝榮四百八十五萬四千一百九十八元，雖於九十年六月二十九日返還，惟於
    上開期間，陳朝榮無法使用上開被騙取之金錢，遭受可預期使用收益如按法定利
    率計算之利息損害，為一百六十五萬一千零九十一元，為兩造所不爭執（見本院
    卷第一一四頁）。甲○○○、乙○○為陳朝榮之繼承人，自得繼承取得陳朝榮對
    丙○○之權利，是甲○○○、乙○○依侵權行為之法律關係請求丙○○給付一百
    六十五萬一千零九十一元，洵屬正當應為准許。原審命丙○○應給付甲○○○、
    乙○○一百一十六萬八千九百九十七元部分在上開應准許範圍內，自無不合，丙
    ○○就此部分上訴指摘原判決不當，為無理由，應予駁回。至原審就上開應准許
    之一百六十五萬一千零九十一元，其中四十八萬二千零六十四元部分為甲○○○
    、乙○○敗訴之判決，顯有未合，甲○○○、乙○○就此部分提起上訴為有理由
    ，爰予廢棄改判如主文第二項前段。
七、按「給付無確定期限者，債務人於債權人得請求給付時，經其催告而未為給付，
    自受催告時起，負遲延責任。其經債權人起訴而送達訴狀，或依督促程序送達支
    付命令，或為其他相類之行為者，與催告有同一之效力。」、「債務人遲延者，
    債權人得請求其賠償因遲延而生之損害。」，民事訴訟法第二百二十九條第二項
    、二百三十一條第一項訂有明文。查本件丙○○騙取陳朝榮四百八十五萬四千一
    百九十八元之時間為八十三年九月十日，已如前述，嗣丙○○於九十年六月二十
    九日退還上開款項，惟依前述規定，丙○○除於九十年六月二十九日返還四百八
    十五萬四千一百九十八元外，尚應賠償上開可預期之利益損失一百六十五萬一千
    零九十一元，此項損失債權之給付並無確定期限。陳朝榮於九十一年十二月二十
    六日提起附帶民事訴訟起訴狀時，始為請求自起訴狀繕本送達翌日（即九十二年
    一月三日）起丙○○始負遲延責任，在該日之前丙○○尚無遲延責任之可言，從
    而甲○○○、乙○○訴求對造就前開一百六十五萬一千零九十一元，自九十二年
    一月三日起至清償日止按年息百分之五計算之法定遲延利息，洵屬正當，應予准
    許，原審就此部分為甲○○○、乙○○敗訴之判決，尚有未合，應認此部分甲○
    ○○、乙○○之上訴為有理由，爰予廢棄改判如主文第二項後段所示。至於甲○
    ○○、乙○○請求自九十年六月三十日起至九十二年一月二日間以一百六十五萬
    七千一百六十一元之本金按年息百分之五計算遲延利息部分，因丙○○尚不負遲
    延責任，自無給付之義務，原審就此部分駁回甲○○○、乙○○之訴，核無不合
    ，甲○○○、乙○○關於此部分之上訴為無理由，應予駁回。
八、兩造其餘之攻擊或防禦方法及未經援用之證據，經本院斟酌後，認為均不足以影
    響本判決之結果，自無逐一詳予論述之必要。
九、據上論結，本件丙○○之上訴為無理由，甲○○○、乙○○之上訴一部為有理由
    、一部為無理由，依民事訴訟法第四百四十九條第一項、第七十九條，判決如主
    文。
中　　　華　　　民　　　國　　九十三　　年　　　八　　　月　　二十六　　日
                           　　 民事第十五庭
                              　　　審判長法  官　劉　靜　嫻
                                          法  官　李　錦　美
　                                        法  官　陳　昆　煇
正本係照原本作成。
如不服本判決，應於收受送達後二十日內向本院提出上訴書狀，其未表明上訴理由者
，應於提出上訴後二十日內向本院補提理由書狀（均須按他造當事人之人數附繕本）
上訴時應提出委任律師或具有律師資格之人之委任狀；委任有律師資格者，另應附具
律師資格證書及釋明委任人與受任人有民事訴訟法第四百六十六條之一第一項但書或
第二項（詳附註）所定關係之釋明文書影本。
中　　　華　　　民　　　國　　九十三　　年　　　八　　　月　　三十  　　日
　　　　　　　　　　　　　　　　　　　　　書記官  李　佳　樺
附註：
民事訴訟法第四百六十六條之一（第一項、第二項）：
對於第二審判決上訴，上訴人應委任律師為訴訟代理人。但上訴人或其他法定代理人
具有律師資格者，不在此限。
上訴人之配偶、三親等內之血親、二親等內之姻親，或上訴人為法人、中央或地方機
關時，其所屬專任人員具有律師資格並經法院認為適當者，亦得為第三審訴訟代理人
。
